【裁判字號】    91,易,1589
【裁判日期】    920326
【裁判案由】    詐欺
【裁判全文】
臺灣臺北地方法院刑事判決                        九十一年度易字第一五八九號
    公  訴  人  臺灣臺北地方法院檢察署檢察官
    被      告  甲○○
右列被告因詐欺案件，經檢察官提起公訴（九十年度偵緝字第五九四號），本院判決
如左：
    主  文
本件免訴。
    理  由
一、公訴意旨略以：被告甲○○於民國八十七年間，與友人劉榮禎等人在台北市○○
    ○路三四六號合夥開設晶鑽珠寶公司，其間曾百田（同案被告，另經檢察官為不
    起訴處分）將其所有之珠寶飾品一批交付被告委託其代為出售，於八十八年三月
    間，晶鑽珠寶公司經營不善，甲○○竟意圖為自己不法之所有，持前揭曾百田所
    有委託其代為出售之翡翠蛋面戒指及蕭邦牌手錶各二個暨其他珠寶飾品為擔保，
    佯稱前揭珠寶為其所有，向告訴人陳端悌質押借款，致告訴人誤以為前揭珠寶係
    被告所有，因而陷於錯誤並交付被告新台幣（下同）二百萬元。嗣於八十八年七
    月十九日，被告表示欲以八十萬元之代價將其所質押予告訴人之翡翠蛋面戒指及
    蕭邦牌手錶各二個轉售予他人，於得款後始能償還借款為由，向告訴人取回上述
    珠寶，並於取得前揭珠寶後，隨即交還予曾百田，告訴人求償無門始知受騙，因
    認被告涉有詐欺罪嫌等語。
二、按案件曾經判決確定者，應諭知免訴之判決，刑事訴訟法第三百零二條第一款定
    有明文。又訴訟上所謂一事不再理之原則，關於實質上一罪或裁判上一罪，亦均
    有其適用，最高法院六十年台非字第七七號著有判例。
三、查公訴人所以認被告甲○○有詐欺告訴人陳端悌之犯行，無非係以被告將曾百田
    所有委其代售之珠寶一批佯稱為其所有向告訴人質押借款，致告訴人陷於錯誤而
    交付借款二百萬元為犯罪事實，然被告上開犯行，除構成刑法第三百三十九條第
    一項之詐欺取財罪外，同時亦該當同法第三百三十五條第一項之侵占罪。訊據被
    告雖矢口否認有何侵占犯行，辯稱：上開珠寶中只有翡翠蛋面戒指及蕭邦手錶各
    二只是曾百田的，因為伊與曾百田合夥經營珠寶買賣及當舖生意，該等珠寶是曾
    百田的合夥出資放在店內販賣，而因為經營不善，故拿該等珠寶向告訴人質押借
    錢，伊是珠寶店的經營者，應有權拿曾百田的珠寶去質借云云。惟查：
（一）同案被告曾百田於警偵訊時堅稱：前開珠寶係其所有委託被告甲○○在店內販
      售，其向來以寄售方式買賣珠寶飾品，並未加入合夥，晶鑽珠寶店是被告甲○
      ○開的等語（八十九年度偵字第一０一００號卷【下稱偵卷一】二三頁背面、
      五六頁背面、六十至六一頁），而被告於警偵訊時亦屢次供稱上開珠寶是曾百
      田的等語（偵卷一第二一頁背面、九十年度偵緝字第五九四號卷【下稱偵卷二
      】十五頁背面），告訴人陳端悌於警訊中亦指陳：甲○○取走前揭戒指及手錶
      當天事後有告訴我東西確是曾百田的等語（偵卷一第十一頁）。是綜上可知，
      姑不論曾百田有無與被告合夥經營晶鑽珠寶店，曾百田及被告均認為前揭珠寶
      之所有權仍歸屬於曾百田，亦即彼等並未約定該等珠寶為曾百田合夥經營晶鑽
      珠寶店之合夥出資，而成為屬合夥人公同共有之合夥財產，或在隱名合夥之情
      形成為出名營業人所有之財產。
（二）被告自承卷附承諾書（偵卷一第二五頁）係其書寫予曾百田作為有提供珠寶之
      證明（本院九十二年三月十二日審判筆錄參照），而觀諸該承諾書「一、立承
      諾書人甲○○因財務困難，向曾百田先生借用新台幣壹仟萬元及盜賣晶鑽公司
      曾百田先生所有珠寶、手錶，等值新台幣壹仟萬元，共計新台幣貳仟萬元正無
      誤。二、本人言明自民國八十八年八月一日起償還前項欠款，每月不得少於新
      台幣拾萬元正... 」之記載，隻字未提曾百田係基於合夥契約而提供前開珠
      寶以為出資，反而載明該等珠寶係曾百田所有而非合夥人全體公同共有或出名
      營業人所有，及被告曾「盜賣」曾百田所有之珠寶，是縱認被告與曾百田有合
      夥經營珠寶買賣及當舖業務，亦難認彼等約定曾百田提供之珠寶為合夥財產。
（三）再衡諸告訴人所稱：被告是以欲將上開戒指及手錶各二只轉售予他人得款償還
      借款為由，向伊取走上述珠寶，沒想到是交還予曾百田等語，及被告自承：其
      向告訴人取得上開珠寶後就還給曾百田等語，更足見該等珠寶確係曾百田所有
      而非合夥財產甚明，否則縱如被告所述是曾百田要拆夥拿回自己的珠寶，如確
      屬合夥財產，應經過結算程序計算盈虧再予分配，而非由曾百田全數取回其所
      出資之珠寶。
四、綜上所述，應認曾百田所稱：前開戒指及手錶各二只之珠寶係其所有委託被告放
    在店裡寄賣乙節較為實在，而被告所辯：該等珠寶係曾百田之合夥出資云云，並
    不可採。前揭珠寶既仍屬曾百田所有而非合夥財產，是縱被告確如其所稱其係合
    夥事務執行者，亦不得處分之；又被告自承其持上開珠寶向告訴人質借時表示該
    等珠寶為其所有，是被告將該等珠寶訛稱係己所有持向告訴人質借款項，顯變易
    持有為所有之意思，自居為所有權人而行使所有權人之處分權能，難謂非意圖為
    自己不法之所有而侵占他人之物；又告訴人因誤信該等珠寶係被告所有，故給付
    被告借款二百萬元，業據告訴人陳明，是被告之行為除成立公訴人所指之詐欺罪
    外，亦成立刑法第三百三十五條之侵占罪，且該二罪之間有方法結果之牽連關係
    ，屬裁判上一罪。又查，被告於八十八年四月間，向案外人蔡冠信借得其所有之
    ＡＰ廠牌手錶一只，雅典牌手錶一只、蕭邦牌手錶一只及戒指一只價值共三百八
    十八萬元等珠寶手飾，擺設於被告位於台北市○○○路三四六號之晶鑽珠寶店內
    陳設，惟於同年四、五月間，因珠寶店經營不善，竟意圖為自己不法所有，變易
    持有為所有之意思，擅將前開向案外人蔡冠信借得之珠寶手飾全數交予其債權人
    用以抵償債務，經本院於九十一年六月二十五日以九十一年度簡字第一六六三號
    （下稱前案）判決被告有罪，處有期徒刑六月，如易科罰金，以三百元折算一日
    確定，有該判決一份在卷可稽；而比較被告前案侵占犯行與前述被告本案之侵占
    犯行，可知被告該二次侵占犯行，時間緊接（分係八十八年四、五月間及同年三
    月間），方法相同（均係持他人寄放在晶鑽珠寶店內之珠寶向第三人借款或清償
    債務），觸犯構成要件相同之罪，顯係基於概括犯意為之，為連續犯，而有裁判
    上一罪之關係。從而，本案被告侵占及詐欺犯行與前案認定之被告侵占犯行，係
    屬裁判上一罪，是本案被告侵占及詐欺犯行已為前案判決之既判力所及，揆諸首
    開說明，本件自應諭知免訴之判決。
據上論斷，應依刑事訴訟法第三百零二條第一款，判決如主文。
中      華      民      國      九十二      年    三    月    二十六    日
                                      臺灣臺北地方法院刑事第四庭
                                          法  官  歐陽漢菁
右正本證明與原本無異。
如不服本判決應於送達後十日內向本院提出上訴狀。
                                          書記官  沈 芳 君
中      華      民      國      九十二      年    三    月    二十六    日


司法院資訊處製作；財團法人民間司法改革基金會備份。
